臺灣高等法院高雄分院刑事判決　　　　100年度上易字第211號
上　訴　人　臺灣屏東地方法院檢察署檢察官
被　　　告　　　劉桃花
上列上訴人因被告詐欺案件，不服臺灣屏東地方法院99年度簡上
字第214 號中華民國100年1月18日第一審判決（起訴案號：臺灣
屏東地方法院檢察署98年度偵字第8370號），提起上訴，本院判
決如下：
    主  文
上訴駁回。
    理  由
一、聲請簡易判決處刑意旨略以：被告劉桃花預見提供金融帳戶
    存摺、提款卡及密碼予陌生人士使用，常與財產犯罪密切相
    關，可能被犯罪集團所利用以遂行詐欺犯罪及隱匿、掩飾犯
    罪所得財物，竟仍基於幫助他人實施詐欺取財犯罪之犯意，
    於民國（以下同）98年10月22日16時30分許，在屏東縣屏東
    市○○路81號之大樓樓下，以不詳代價，將其於中華郵政股
    份有限公司六塊厝郵局（下稱六塊厝郵局）所開設之局號
    0000000 號、帳號0000000 號帳戶，及其向不知情之兄長劉
    明強借用之國泰世華商業銀行蘆洲分行（下稱國泰世華銀行
    ）帳號000000 000000 號帳戶、第一商業銀行岡山分行（下
    稱第一銀行）帳號00000000000 號帳戶之存摺、金融卡、密
    碼，交予某真實姓名、年籍不詳之成年男子使用。嗣經某不
    詳之詐騙集團成員取得上開帳戶存摺、金融卡、密碼後，該
    集團即意圖為自己不法之所有，分別於：
  (一)98年10月24日15時3 分許，撥打電話予被害人盧昱碩，佯稱
    係中國信託商業銀行（下稱中國信託銀行）之客服人員，因
    盧昱碩先前在網路上刷卡消費有誤，須作取消交易動作，並
    提供金融卡作線上確認，因盧昱碩提供之金融帳戶內有金額
    ，無法轉帳，需將帳戶內全部金額提出並轉入指定帳號內，
    以作沖銷動作云云，致盧昱碩不疑有他，因之陷於錯誤，依
    指示至自動櫃員機操作，而於同日16時39分許、16時43分許
    、16時45分許、16時47分許、18時27分許，先後以無摺存款
    方式存入新臺幣（下同）7 萬4,000 元、2,000 元、1,000
    元、1,000 元、8,000 元至劉明強前開國泰世華銀行之帳戶
    內，另於同日18時19分許，轉帳2 萬9,989 元至案外人黃聖
    巖（由警方另行偵查中）於第一銀行所開設之帳號00000000
    000 號帳戶內。
  (二)98年10月24日17時許（應係同日16時前某時許之誤），撥打
    電話予被害人林士偉，佯稱係PCHOME拍賣網站及聯邦銀行客
    服人員，因林士偉先前在該網站購買物品，設定有誤，須依
    指示至自動提款機操作設定云云，致林士偉不疑有他，因之
    陷於錯誤，依指示於同日16時16分許，至臺北縣新莊市（改
    制後為新北市新莊區○○○○路85號之郵局自動提款機依指
    示操作，因而轉帳2 萬9,988 元至劉明強前開國泰世華銀行
    帳戶內。
  (三)98年10月24日16時許，撥打電話予陳世典，佯稱係PCHOME拍
    賣網站及中國信託銀行客服人員，因陳世典先前在該網站購
    買物品，資金設定有誤，必須補足帳款，須依指示至自動提
    款機操作設定云云，致陳世典不疑有他，因而陷於錯誤，依
    指示於同月25日21時55分許，至第一銀行之自動提款機依指
    示操作，而遭詐騙轉帳5,998 元至劉明強之前開第一銀行帳
    戶。
  (四)98年10月25日19時許，撥打電話予陳芳津，佯稱係PCHOME拍
    賣網站及合作金庫銀行客服人員，因陳芳津先前在該網站購
    買物品，誤將貨款設為12期分期，須依指示至自動提款機操
    作設定銷帳云云，致陳芳津不疑有他，因之陷於錯誤，依指
    示於同月25日19時23分許及21時7 分許，至臺北市內湖區之
    大台北銀行自動提款機依指示操作，而遭詐騙轉帳2 萬9,98
    9 元及8,989 元至案外人江進德（另案由臺灣嘉義地方法院
    審理）嘉義彌陀郵局申辦之帳號0000000 號帳戶內。另於同
    日22時6 分（應係同日20時6 分之誤）許，再以無摺存款方
    式存入5 萬5,000 元至劉明強前開前開第一銀行帳戶。
  (五)98年10月25日19時許，撥打電話予余貞嬡（聲請簡易判決處
    刑書誤載為「余貞媛」），佯稱係雅虎奇摩購物網站及兆豐
    銀行客服人員，因余貞嬡先前在該網站購物，誤設定為分期
    付款方式結帳，須依指示至自動提款機更改設定，才能取消
    分期付款云云，致余貞媛因之陷於錯誤，依指示至自動提款
    機操作，致遭詐騙轉帳9 次至不同帳戶，其中於同日20時25
    分許、20時30分許、22時21分許及22時23分許，在高雄市○
    ○○路191 號之第一銀行前鎮分行，先後以無摺存款方式存
    入各7 萬8,000 元、1,000 元、9 萬7,000 元及3,000 元至
    劉明強前開第一銀行帳戶。
    因認被告劉桃花涉有刑法第30條第1 項、第339 條第1 項之
    幫助詐欺取財罪嫌。
二、聲請簡易判決處刑意旨認被告涉有幫助詐欺取財罪嫌，係以
    證人即告訴人（被害人）盧昱碩、余貞嬡、林士偉、陳世典
    、陳芳津等人之證述，及有證人劉明強之第一銀行及國泰世
    華銀行開戶資料及交易明細、各被害人匯款證明暨報案資料
    等件可稽，為其論據。
三、訊據被告劉桃花固坦承有於上揭時、地，將其於六塊厝郵局
    所開設之帳號0000000 號帳戶，及其向其不知情之兄長劉明
    強借用之國泰世華銀行帳號000000000000號帳戶、第一銀行
    帳號00000000000 號帳戶之存摺、提款卡（含密碼）等物，
    交予某真實姓名、年籍不詳之成年男子之事實，惟矢口否認
    有何幫助詐欺取財之犯行，辯稱：我並不知道詐騙集團會把
    帳戶拿去詐騙別人，我只是單純的因為想要辦理貸款才交付
    該帳戶，發現有異時，我有報警等語。經查：
（一）被告劉桃花確有於上揭時、地，將其於六塊厝郵局所開設
      之帳號0000000 號帳戶，及其向其不知情之兄長劉明強借
      用之國泰世華銀行帳號000000000000號帳戶、第一銀行帳
      號00000000000 號帳戶之存摺、提款卡（含密碼）等物，
      交付予某真實姓名、年籍不詳之成年男子之事實，此部分
      業據被告於警詢、偵查、原審及本院審理時供陳甚明，並
      有劉明強第一銀行開戶資料、交易明細、國泰世華銀行蘆
      洲分行98年11月4 日國世蘆洲字第0980000143號函暨所附
      劉明強之開戶基本資料及交易明細、中華郵政股份有限公
      司屏東郵局98年11月5 日屏營字第0985002932號函暨所附
      劉桃花開戶資料、存摺交易明細等件在卷可稽。又前開不
      詳男子取得上揭被告所交付之存摺等物後，即有詐騙集團
      以前揭事實欄所示之手法，詐騙被害人盧昱碩、林士偉、
      陳世典、陳芳津、余貞嬡等人得逞之情（詐騙時間、手法
      、金額均詳上開聲請簡易判決處刑意旨所載），亦據證人
      即被害人盧昱碩、林士偉、陳世典、陳芳津、余貞嬡分別
      於警詢及偵查中陳述甚詳，復有盧昱碩之國泰世華銀行匯
      款明細表、林士偉之郵局自動櫃員機交易明細表、陳世典
      之第一銀行自動付款交易明細表、陳芳津之大台北銀行匯
      款明細、余貞嬡之第一銀行匯款明細、郵局交易明細表，
      及華南商業銀行交易明細表等件，在卷足資佐證，是此等
      部分之事實已堪認定。
（二）被告劉桃花交付伊與劉明強所有之上述六塊厝郵局、國泰
      世華銀行及第一銀行之存摺、提款卡及密碼予某姓名、年
      籍不詳之成年男子，係因被告劉桃花於見98年10月18日自
      由時報刊登之信貸（信用貸款）廣告，有意辦理，始依照
      該廣告所載之門號0000000000號行動電話，與報載聯絡人
      「張經理」聯繫，再由某不詳男子出面與其商談，並拿取
      前揭銀行之存摺等物之情，迭經被告於警詢、偵查及原審
      審理中供陳甚明（見警(一)卷第2 至4 頁；警(二)卷第2 至3
      頁；臺灣高雄地方法院檢察署99年度偵字第3904號卷，下
      稱3904 號 偵卷，第32至33頁；臺灣屏東地方法院檢察署
      98年度偵字第8370號卷，下稱8370號偵卷，第64至66頁）
      ，並有該自由時報廣告在卷（見3904號偵卷第39頁）。參
      以被告持用之門號0000000000號行動電話，於98年10月20
      日至24日此段期間，確有與前開門號0000000000號行動電
      話通聯之事實（此有該行動電話通聯查詢紀錄附卷可稽，
      見8370號偵卷第55至60頁），且依據該電話通聯查詢紀錄
      顯示：被告劉桃花於98年10月20日，曾1 次撥打電話予前
      開門號0000000000號行動電話持用人，之後雙方於98年10
      月21、22日，互有發、受話之多次聯繫（其中98年10月21
      日通聯9 次、98年10月22日通聯16次），惟至98年10月23
      日、24日則僅被告曾各發話1 次予門號0000000000號行動
      電話持用人，之後雙方則再無任何通聯等情以觀，堪認被
      告劉桃花辯稱：是見前揭信貸廣告，為辦理信用貸款，始
      與該名「張經理」聯絡，而經對方多次遊說交付前開存摺
      等物後，就找不到對方，電話也好像都斷掉了等語，應屬
      實情。
（三）如前開帳戶存摺等物，係被告劉桃花故意提供予該詐騙集
      團使用，衡諸常情，其與該詐騙集團份子間，自均應會減
      少與對方之聯繫，以免暴露犯行，乃其不僅於98年10月20
      日至24 日 均與該集團份子有所通聯，甚且其中於98年10
      月21日、22日之相互通聯次數，更達9 次、16次之多，則
      其於通聯之時，是否知悉對方係詐騙集團份子，即非無疑
      。又參酌現今經濟景氣尚未全面復甦，尚有甚多中下階層
      民眾生活仍然不易，而此等民眾於經濟困難、需款孔急時
      ，實難期待渠等能冷靜思考該聲稱能對渠等提供援助者，
      是否確係出於真意，或係另有所圖，本件被告既因自身信
      用已有瑕疵，致無法正常向銀行貸得款項（此業據被告供
      陳在卷，見8370號偵卷第65頁），則其為求順利借貸款項
      ，因之不慎受騙而交付上揭存摺等物，非無可能。
（四）被告劉桃花於偵查中固陳稱：「（問：你說對方要用你哥
      哥的帳戶作資金進出證明，好欺騙銀行方便你貸款通過，
      所以你才交金融卡跟密碼給他嗎？）對方是這樣跟我說，
      所以我就把金融卡、密碼交給他們」等語（見3904號偵卷
      第33頁），然被告「明知其兄劉明強之帳戶並無多次資金
      進出，仍欲製造虛偽之資金進出證明，用以訛詐銀行，以
      能貸款得逞」，縱有違規定，亦係被告劉桃花是否對該特
      定銀行騙貸款是否詐欺取財罪之問題，與被告劉桃花是否
      有「幫助詐欺集團對一般民眾犯詐欺取財罪」並無關聯，
      是尚難憑據被告前揭於偵查中所為之陳述，即遽為被告必
      有幫助前開詐騙集團份子詐欺取財犯罪認識之認定。
（五）按「刑法上之幫助犯，以正犯已經犯罪為構成要件，故幫
      助犯無獨立性，如無他人犯罪行為之存在，幫助犯即無由
      成立。」（最高法院60年度臺上字第2159號判例意旨參照
      ）本件被告固亦曾交付其自身所有之前開六塊厝郵局帳戶
      之存摺等物予該不詳男子，有如前述，惟觀之卷存資料，
      既未見該帳戶業已經詐騙集團作為詐欺取財犯罪使用，則
      此部分（指六塊厝郵局帳戶部分）既無他人（正犯）之犯
      罪行為之存在，揆諸前揭判例意旨所示，此部分自無由成
      立幫助犯，附此敘明。
    綜上所述，因被告劉桃花之手機電話與報載廣告之電話有通
    聯記錄，其雖有將自身及其兄劉明強前開存摺等物交付他人
    ，其中劉明強所有之存摺等物，並經詐騙集團作為詐欺取財
    犯罪使用，惟被告辯稱：係為辦理信用貸款，始遭詐騙而交
    付該等物品等語，既難遽認係屬子虛，且被告劉桃花於三日
    內以電話找不到對方後隨即打電話予銀行並報警，則檢察官
    所舉之證據，實尚未達通常一般之人均不致有所懷疑，而得
    確信其為真實之程度，此外復查無其他積極證據足以證明被
    告劉桃花有何幫助詐欺取財犯行，其犯罪自屬不能證明。
四、原審以不能証明被告劉桃花犯罪，依法諭知無罪，核無不合
    ，檢察官上訴指摘原判決不當，為無理由，應予駁回。
據上論結，應依刑事訴訟法第368 條，判決如主文。
本案經檢察官許月雲到庭執行職務。
中    華    民    國   100    年    4     月    29    日
                    刑事第八庭  審判長法  官  洪兆隆
                                      法  官  郭玫利
                                      法  官  張盛喜
以上正本證明與原本無異。
不得上訴。
中    華    民    國   100    年    4     月    29    日
                                      書記官  齊椿華